【裁判字號】    99,訴,302
【裁判日期】    991118
【裁判案由】    殺人未遂
【裁判全文】
臺灣宜蘭地方法院刑事判決               99年度訴字第302號
公  訴  人  臺灣宜蘭地方法院檢察署檢察官
被      告  己○○
公設辯護人  丁○○
上列被告因殺人未遂案件，經檢察官提起公訴（99年度偵字第21
06號），本院判決如下：
    主  文
己○○共同殺人，未遂，處有期徒刑捌年。
    事  實
一、己○○因與甲○○前有糾紛而心生怨恨，遂於民國98年8月
    18日凌晨，夥同姓名年籍綽號均不詳之成年男子（下稱該不
    詳男子），前往宜蘭縣宜蘭市○○街106號「新航線電子遊
    藝場」內，欲尋甲○○報仇。嗣於同日0時51分許，己○○
    及該不詳男子得知甲○○出現於該遊藝場內，二人均能預見
    持刀械猛力向人頭部等處砍殺，有致人於死之可能，竟仍共
    同基於不違背其等本意之殺人犯意聯絡，先徒手毆打甲○○
    ，繼而再由該不詳男子持不詳刀械（未扣案）猛力砍殺甲○○之頭部、左手臂、右小腿，致使甲○○受有左頭皮深撕裂
    傷合併顱骨撕裂性骨折（傷口有二各為7公分及4公分）、左
    前臂深撕裂傷併尺側區屈掌肌及尺側伸掌肌肌腱斷裂，左尺
    骨開放性撕裂骨折，右膝深撕裂傷合併右膝關節囊破裂之傷
    害。嗣因甲○○趁隙逃離，並經送往國立陽明大學附設醫院
    急診治療，始倖免於難。
二、案經甲○○訴由宜蘭縣政府警察局宜蘭分局報告台灣宜蘭地
    方法院檢察署檢察官偵查起訴。
    理  由
壹、程序事項：
    按被告以外之人於審判外之言詞或書面陳述，除法律有規定
    者外，不得作為證據，刑事訴訟法第159條第1項定有明文。
    本件關於被害人甲○○、證人庚○○、丙○○、乙○○、戊○○於警訊中之供述，均係被告以外之人於審判外之言詞陳
    述，為傳聞證據，且被告就上開供述之證據能力於本院準備
    及審理程序中均提出爭執，檢察官亦未舉證證明該等供述有
    何特別可信之處，應認無證據能力，不得採為認定被告有罪
    之證據。又按當事人、代理人或辯護人於法院調查證據時，
    知有第159條第1項不得為證據之情形，而未於言詞辯論終結
    前聲明異議者，視為有前項之同意，同法第159條之5亦有明
    文。本件當事人對於本判決下列所引用之供述證據之證據能
    力，於本院審理時均表示無意見而不予爭執，且迄至言詞辯
    論終結前亦未再聲明異議，本院審酌上開證據資料製作時之
    情況，尚無違法不當及證明力明顯過低之瑕疵之情形，爰依
    刑事訴訟法第159條之5規定，認均具有證據能力。又本院下
    列所引用卷內之文書證據之證據能力部分，並無證據證明係
    公務員違背法定程序所取得，且當事人等於本院亦均未主張
    排除其證據能力，且迄本院言詞辯論終結前均未表示異議，
    本院審酌前揭文書證據並無顯不可信之情況與不得作為證據
    之情形，依刑事訴訟法第158條之4反面解釋及第159條之4之
    規定，亦應認均有證據能力，合先敘明。
貳、實體事項：
一、訊據被告己○○固坦承於上開時間出現於「新航線電子遊藝
    場」內並見聞被害人甲○○遭不詳男子砍殺之過程，且伊確
    為店內監視錄影器拍攝畫面中穿著白色短袖上衣、黑色長褲
    之男子，惟矢口否認有何殺人犯行，辯稱：我當時是去遊藝
    場門口檳榔攤買檳榔，看到甲○○走進店內，一名不詳男子
    跟著進去，我跟進去看，就看到該男子打甲○○，後來又拿
    刀砍甲○○，我是去勸架，有阻止該男子，與該男子並非共
    犯，而店內監視錄影畫面並非連續，無法顯現連續動作，所
    以可能產生誤解云云。
二、惟查：
  (一)被告夥同不詳男子於前揭時、地持刀砍殺被害人甲○○，致
    甲○○受有前揭傷勢等情，業據被害人甲○○於警詢、檢察
    官偵訊時及本院審理時指述在卷，並有國立陽明大學附設醫
    院驗傷診斷書在卷可稽；且被告與該不詳男子自店外追入店
    內與被害人甲○○發生扭扯、叫罵等情形，亦據遊藝場內店
    員即證人戊○○於檢察官偵訊及本院審理時、證人庚○○、
    乙○○、丙○○於本院審理時到庭證述在卷。
  (二)又經本院當庭勘驗該遊藝場內所設置監視錄影器拍攝畫面內
    容，雖該拍攝內容為無聲，且係約每4～5秒定格畫面，惟本
    院就各監視錄影器拍攝角度（包括編號CH2、4、5、6、7號
    之監視錄影器）及前揭被害人甲○○、證人乙○○所述相互
    對照勾稽，仍得顯示本件案發之連續過程如下：
  1.於98年8月18日凌晨0時51分許，穿著黑白相間條紋上衣、黑
    色七分褲子之不詳男子自該遊藝場大門走出，隨後甲○○亦
    自大門走出；於0時52分許，甲○○自遊藝場大門步入店內
    ，該不詳男子隨後亦自大門步入店內。
  2.於0時52分至53分許之間，在遊藝場內大門右側走道上，該
    不詳男子徒手歐打甲○○，其間被告身著白色短袖上衣、黑
    色褲子出現於畫面，在該不詳男子拉扯、毆打甲○○時，被
    告亦時有伸手拉扯甲○○、自後方抱住甲○○或對甲○○以
    手比劃、吼叫等舉動，且過程中被告與該不詳男子均係同時
    面向甲○○，在甲○○已遭毆打而畏縮依靠於右側走道旁所
    擺置之電玩機台旁時，被告仍有伸手拉扯甲○○、彎腰撿拾
    地上垃圾桶作勢欲砸向甲○○之舉動，該不詳男子此時則站
    立於被告後方觀看，嗣後被告先轉身自遊藝場大門離去，該
    不詳男子亦尾隨離開。
  3.於同日0時53分51秒至56分許之間，該不詳男子再度自遊藝
    場大門衝入，手持不詳刀械1把，被告亦以相距約一步之距
    離緊跟在後，行至在遊藝場大門左側走道上，被告徒手、該
    不詳男子手持刀械，二人均面朝已畏縮依靠在左側走道旁所
    擺設電玩機台之甲○○為一連串肢體動作（畫面內容無法辨
    識詳細動作），甲○○即蜷縮在地，隨後甲○○站起來往遊
    藝場側門方向走動（即編號CH5監視器設置處），該不詳男
    子又持刀械朝甲○○吼叫、靠近，甲○○害怕退縮，嗣被告
    亦以手指著甲○○講話，後該不詳男子即持刀械步出大門，
    後甲○○則用手擦拭左邊額頭及臉部，上衣肩膀上已有明顯
    紅色血跡，並朝側門方向移動離去，被告則先朝大門方向移
    動，隨後又自大門往店內移動並用手指向甲○○離去之側門
    方向，隨即再往甲○○離去之側門走去，而該不詳男子亦再
    度自大門步入後同往甲○○離去之側門走去，後被告再度出
    現在大門入口處，並向店內女服務生乙○○吼叫，該不詳男
    子則自側門步入店內，隨後被告與該不詳男子始一同自大門
    離去。
  (三)據上，被告數度與該不詳男子同進同出，在該不詳男子徒手
    毆打甲○○之際，不僅無制止該不詳男子之舉動，甚且多次
    出手拉扯甲○○、自後方抱住甲○○或對甲○○以手比劃、
    吼叫等舉動，過程中被告與該不詳男子均係同時面向甲○○
    ，在甲○○已遭毆打而畏縮依靠於右側走道旁所擺置之電玩
    機台旁時，被告仍有伸手拉扯甲○○、彎腰撿拾地上垃圾桶
    作勢欲砸向甲○○之舉動，該不詳男子此時則站立於被告後
    方觀看，在在均顯示被告與該不詳男子應為熟識，且同係立
    於攻擊甲○○之地位所為，絕非被告所辯稱係在旁勸架云云
    。又於該不詳男子持刀再度進入店內攻擊甲○○時，被告亦
    在旁一同朝向甲○○，亦未見被告有阻止該不詳男子砍殺甲○○之舉動。及至該不詳男子砍殺甲○○後步出遊藝場，甲○○已遭砍殺流血而欲自側門逃離該遊藝場，被告仍留滯店
    內，再追向甲○○離去之側門，復出現於大門口向店內女服
    務生即乙○○吼叫，繼而該不詳男子又自側門步入店內，隨
    後二人才一同自大門離去，由此亦可見被告於甲○○遭砍殺
    逃離後，仍與該不詳男子共同繼續搜尋甲○○去向。復參以
    被告供稱其與甲○○前有素怨糾紛，甚至於案發前數月遭甲○○拿槍恐嚇，甲○○亦指稱二人間有債務糾紛，可見二人
    積怨頗深，衡情被告尋思報復甲○○已恐有不及，又豈有偶
    見甲○○遭他人持刀攻擊而不顧自身安危、出手相助之可能
    ？被告上開所辯，顯無所據。是以，被告於本件攻擊過程中
    ，顯係與該不詳男子基於共同之犯意聯絡而為攻擊甲○○之
    相互分擔、利用行為，全無被告所辯之勸架、阻攔之舉，足
    堪認定，而被告所辯與前揭事證顯不相符，亦有悖情理，洵
    不足採。
三、按刑法殺人罪須以下手時主觀上殺意及死亡之預見為斷，又
    刑法所定殺人未遂罪與傷害罪之區別，本視加害人有無殺人
    犯意為斷，至於被害人受傷之多寡，及是否為致命部位，有
    時雖可藉為認定加害人有無殺意之心證，然究不能據為絕對
    標準（最高法院18年上字第1309號、19年上字第718號判例
    意旨可資參照）。申言之，行為人犯罪時內心主觀犯意，非
    他人輕易即得察覺，因此加害人之行為，究屬基於殺人之犯
    意或僅係傷害之故意，實應深入觀察加害人與被害人之關係
    、衝突之起因、加害人下手之方法、輕重、被害人受傷情形
    及加害人事後態度等各項外在客觀因素予以綜合性的完全評
    析，同屬認定犯意應予以審酌的先決條件。查析本件與被告
    共犯之該不詳男子，當日所持砍殺被害人甲○○之刀械，雖
    未經扣案，惟依監視器攝影畫面顯示（參見偵卷第31頁左上
    方照片），該刀械之刀刃部分長約30公分（約與持刀之該不
    詳男子前手臂等長），且依當時情形，被害人甲○○遭被告
    及該不詳男子圍堵而畏縮依靠於電玩機台旁，顯無反抗之情
    狀，依上情該不詳男子自可以輕易致其於死；又其砍殺被害
    人頭部，造成之傷勢嚴重即左頭皮深撕裂傷合併顱骨撕裂性
    骨折（傷口有二，各為7公分、4公分），可見其用力之猛，
    顯足致命，而其砍殺被害人手部、膝蓋等處，則造成左前臂
    深撕裂傷併尺側區屈掌肌及尺側伸掌肌肌腱斷裂，左尺骨開
    放性撕裂骨折，右膝深撕裂傷合併右膝關節囊破裂之傷害，
    如未經及時送醫亦恐有流血過多而致命之可能。而頭部為人
    體重要部位，如受刀械猛力砍殺，極易致命，至肢體如遭猛
    力砍殺，若未及時送醫即有流血過多而致命之可能等情，此
    為眾所周知之事實，被告為一智識正常之成年人自無推諉不
    知之理，卻仍夥同該不詳男子持刀猛力砍殺甲○○頭部、肢
    體等處，於行兇後，仍然神態自若地於遊藝場內外來回走動
    ，甚至追尋甲○○之去向，所顯現者乃係被告對於自己犯罪
    行為恐發生被害人甲○○死亡結果，毫不在乎之狀，則果若
    甲○○之頭部等處遭砍殺而致死亡結果，亦當不違背被告之
    本意，被告主觀上有殺人之不確定故意，足堪認定。至雖被
    害人甲○○因逃離現場經送醫急救而免一死，仍無解於被告
    殺人犯行之成立。從而，本案事證明確，被告犯行，足以認
    定。
四、查被告與該不詳男子共同以殺人之不確定故意，由該不詳男
    子持刀猛力砍殺被害人甲○○頭部、肢體等，致被害人甲○○受有前揭創害而幸未造成死亡，核其所為，係犯刑法第27
    1條第2項、第1項之殺人未遂罪。其已著手於殺人行為之實
    行而不遂，為未遂犯，依刑法第26條前段規定，按既遂犯之
    刑減輕之。又被告與該不詳男子間就本件殺人犯行，有犯意
    聯絡與行為分擔，應為共同正犯。爰審酌被告因與被害人甲○○間之素怨糾紛，即夥同不詳男子至公眾群聚往來之遊藝
    場所持刀砍殺甲○○，造成甲○○受有前揭創傷，危害社會
    治安頗鉅，且犯後矢口否認犯行，又隱匿該不詳男子之真實
    身分致偵審機關無法追查，復迄未與被害人達成民事和解、
    賠償損失等一切情狀，認檢察官對被告具體求刑有期徒刑10
    年，尚嫌過重，應以量處如主文所示之刑為適當。至未扣案
    之不詳刀械，依卷內資料並無法證明係被告或該不詳男子所
    有，爰不併諭知沒收，附此敘明。
據上論斷，應依刑事訴訟法第299第1項前段，刑法第28條、第27
1條第2項、第1項、第26條前段，判決如主文。
本案經檢察官陳錦雯到庭執行職務。
中    華    民    國    99    年    11    月    18    日
                  刑事第四庭審判長法  官  林楨森
                                  法  官  鄧晴馨
                                  法  官  陳雪玉
以上正本證明與原本無異。
如不服本判決應於收受送達後十日內向本院提出上訴書狀，並應
敘述具體理由；其未敘述上述理由者，應於上訴期間屆滿後二十
日內向本院補提理由書(均須按他造當事人之人數附繕本)「切勿
逕送上級法院」。
                                  書記官  陳建宇
中    華    民    國    99    年    11    月    18    日
附錄本案論罪科刑法條：
中華民國刑法第271條第1項、第2項
（普通殺人罪）
殺人者，處死刑、無期徒刑或10年以上有期徒刑。
前項之未遂犯罰之。

司法院資訊處製作；財團法人民間司法改革基金會備份。
